ACORDAO-COMPLETO-2406404

ACÓRDÃO 2450/2021 ATA 5/2021 - PRIMEIRA CÂMARA

VISTOS, relatados e discutidos estes autos de processo de aposentadoria de servidor da Escola Agrotécnica Federal de Barbacena;
ACORDAM os Ministros do Tribunal de Contas da União, reunidos em sessão da Primeira Câmara, diante das razões expostas pelo relator e com fundamento na Constituição Federal, art. 71, III e IX, e na Lei 8.443/1992, arts. 1º, V, e 39, II, em:
9.1. considerar ilegal a presente concessão e negar registro ao respectivo ato;
9.2. dispensar a devolução dos valores indevidamente recebidos de boa-fé pelo interessado, nos termos do Enunciado 106 da Súmula de Jurisprudência deste Tribunal;
9.3. determinar ao órgão de origem que adote as seguintes providências, sob pena de responsabilidade solidária da autoridade administrativa omissa:
9.3.1. dê ciência do inteiro teor desta deliberação ao interessado no prazo de quinze dias e faça juntar aos autos o comprovante dessa notificação nos quinze dias subsequentes;
9.3.2. promova o destaque das parcelas de quintos incorporada com amparo em funções comissionadas exercidas entre 8/4/1998 a 4/9/2001, transformando-as em "Parcela Compensatória" a ser absorvida por quaisquer reajustes futuros, consoante decidido pelo STF no RE 638.115/CE.

Atos de concessão de aposentadoria.

Primeira Câmara

Escola Agrotécnica Federal de Barbacena - MEC.

3. Interessados/Responsáveis:
3.1. Interessado: Geraldo Magela Afonso Garcia (XXX.011.646-XX).

13.1. Ministros presentes: Benjamin Zymler (na Presidência), Walton Alencar Rodrigues (Relator), Vital do Rêgo e Jorge Oliveira.
13.2. Ministros-Substitutos presentes: Augusto Sherman Cavalcanti e Weder de Oliveira.

WALTON ALENCAR RODRIGUES

Adoto, como relatório, a instrução da Secretaria de Fiscalização de Pessoal (Sefip) , peça  6, cujas análises e proposta de encaminhamento contaram com a anuência dos respectivos dirigentes, peça 7, e do MP/TCU, peça 8.
Transcrevo a instrução a seguir, in verbis:
"INTRODUÇÃO
Trata-se de ato inicial de concessão de aposentadoria de Geraldo Magela Afonso Garcia, ex-servidor da Escola Agrotécnica Federal de Barbacena.
O ato foi submetido, para fim de registro, à apreciação do Tribunal de Contas da União (TCU) , de acordo com o art. 71, inciso III, da Constituição Federal. O cadastramento e a disponibilização ao TCU ocorreram por intermédio do Sistema de Apreciação e Registro de Atos de Admissão e Concessões, na forma dos arts. 2º, caput e incisos I a VI, e 4º, caput, da Instrução Normativa - TCU 78/2018.
EXAME TÉCNICO
Ao analisar o presente ato o controle interno opinou por sua ilegalidade diante da incorporação de quintos em percentual maior que o devido, por funções exercidas após 8/4/1998. 
No âmbito deste Tribunal, os critérios para incorporação de quintos/décimos foram disciplinados no Acórdão 2248/2005-TCU-Plenário, relatado pelo Ministro Lincoln Magalhães da Rocha, abaixo transcrito:
9.2. alterar a redação do subitem 9.2 do Acórdão 931/2003-TCU-Plenário para: "firmar entendimento de que é devida a incorporação de parcelas de quintos, com fundamento no artigo 3º da MP 2.225-45/2001, observando-se os critérios contidos na redação original dos artigos 3º e 10 da Lei 8.911/94, no período compreendido entre 09/04/98 e 04/09/2001, data da edição da referida medida provisória, sendo a partir de então todas as parcelas incorporadas, inclusive a prevista no artigo 3º da Lei 9.624/98, transformadas em Vantagem Pessoal Nominalmente Identificada - VPNI, admitindo-se, ainda, o cômputo do tempo residual porventura existente em 10/11/1997, desde que não empregado em qualquer incorporação, para concessão da primeira ou de mais uma parcela de quintos na data específica em que for completado o interstício de doze meses, ficando, também, essa derradeira incorporação transformada em VPNI, nos termos do subitem 8.1.2 da Decisão 925/1999 - Plenário.
Todavia, no ano de 2015, o Supremo Tribunal Federal (STF) , ao apreciar o Recurso Extraordinário (RE) 638.115/CE, que teve repercussão geral, deixou assente que as decisões judiciais ou atos emanados pelos poderes Executivo, Legislativo ou Judiciário que determinaram a incorporação de quintos/décimos no período compreendido entre a edição da Lei 9.624/1998 até a edição da Medida Provisória 2.225-45/2001 carecem de fundamento legal e, portanto, violam o princípio da legalidade previsto na Constituição Federal.
Nessa linha foi também a decisão no MS 25.763/DF, assim ementado:
Mandado de segurança. 2. Administrativo. Servidor público. 3. Cabimento do mandado de segurança da União para impugnar ato do Tribunal de Contas da União. 4. Impossibilidade de incorporação de quintos decorrente do exercício de funções comissionadas no período compreendido entre a edição da Lei 9.624/1998 e a MP 2.225-48/2001. Art. 61, § 1º, inciso II, "a", e 63, inciso I, CF/88. 5. Ausência de fundamentação legal indispensável para incorporação dos quintos no período de 9.4.1998 a 4.9.2001, data da edição da MP 2.225-45/2001. Violação ao princípio constitucional da legalidade. 6. A medida provisória tão somente transformou em Vantagem Pessoal Nominalmente Identificada (VPNI) a incorporação das parcelas a que se referem os arts. 3º e 10 da Lei 8.911, de 11 de julho de 1994, e o art. 3º da Lei 9.624, de 2 de abril de 1998. 7. Inconstitucionalidade do Acórdão 2.248/2005, do TCU e extinção da incorporação de quintos/décimos desde a Lei 9.527/97. 8. Impetração conhecida e segurança concedida.
Destarte, o Acórdão 2248/2005-TCU-Plenário teve sua inconstitucionalidade reconhecida pelo Supremo Tribunal Federal nos autos do Mandado de Segurança 25.763/DF.
Em deliberações recentes, essa Corte de Contas se posicionou acerca da decisão do STF, consignando por meio do Acórdão 2444/2015-TCU-Plenário, de relatoria do Ministro André de Carvalho, que deve ser observado o entendimento daquela Corte Suprema acerca da impossibilidade de incorporação de quintos de função decorrente do exercício de funções no período compreendido entre a edição da Lei 9.624/1998, de 8/4/1998, e da MP 2.225-48/2001, de 4/9/2001 (RE 638.115/CE e MS 25.763/DF) . A mesma orientação foi adotada no Acórdão 5380/2016-TCU-Segunda Câmara, relatado pelo Ministro Vital do Rêgo, e no Acórdão 8788/2016-TCU-Segunda Câmara, de relatoria do Ministro Augusto Nardes.
Conforme documentação encaminhada pela CGU, o interessado alegou que o direito à incorporação de quintos/décimos em questão foi reconhecido nos autos do processo 2006.38.15.001621-5, em trâmite no Tribunal Regional Federal da 1ª Região (peça 1) .
De acordo com a firme jurisprudência do TCU, é legítima a incorporação de quintos de função comissionada (quintos de FC) com base nos critérios definidos pela Portaria - MEC 474/1987. Contudo, é ilegítima a inclusão na base de cálculo da vantagem os reajustes concedidos pelas leis subsequentes que reestruturaram as carreiras das instituições federais de ensino ao longo do tempo, a teor do Acórdão 1283/2006-TCU-Segunda Câmara, de relatoria do Ministro Walton Alencar Rodrigues.
As sentenças judiciais que garantem a percepção das funções comissionadas com base na Portaria - MEC 474/1987 não determinam que a vantagem do artigo 193 da Lei 8.112/1990 ou os quintos da função correspondente (art. 62 da Lei 8.112/1990) devam ser calculados para sempre com base nos parâmetros da Portaria - MEC 474/1987, mesmo sobre novos planos de carreira, e incluindo vantagens criadas posteriormente.
Se as sentenças judiciais determinassem esse modo de cálculo, equivaleria a reconhecer direito adquirido a regime de vencimentos, o que é repelido pela jurisprudência do Supremo Tribunal Federal, a exemplo do RE 241.884-ES.
As sentenças judiciais limitam-se a coibir decessos remuneratórios decorrentes da transformação das funções comissionadas (FC) em cargos de direção (CD) , conforme determinado pela Lei 8.168/1991.
As razões pelas quais o TCU adotou esse entendimento estão muito bem explicadas no voto condutor do Acórdão 835/2012-TCU-Plenário, de relatoria do Ministro Augusto Nardes. Nesse acórdão, estão definidos os critérios para o cálculo das incorporações de quintos e opção dos servidores aposentados das instituições federais de ensino. São eles os seguintes:
a) para os servidores que não ajuizaram ações judiciais (ou para os que o fizeram, mas não lograram êxito, em decisão transitada em julgado) , as parcelas de quintos com amparo na Portaria - MEC 474/1987, desde que tenham iniciado o seu exercício até 31/10/1991, devem ser pagas sob a forma de vantagem pessoal nominalmente identificada (VPNI) , ajustando-se o valor da parcela ao que era devido em 1/11/1991, data de eficácia da Lei 8.168/1991, atualizada, desde então, exclusivamente pelos reajustes gerais concedidos ao funcionalismo, conforme preceitua o art. 15, § 1º, da Lei 9.527/1997;
b) para os servidores que obtiveram decisões judiciais favoráveis já transitadas em julgado, confirmadas em grau de recurso, os quintos de FC devem ser calculados adequando-se o valor nominal às condições deferidas na sentença, de modo que a quantia inicial seja apurada na data da publicação do provimento jurisdicional de 1º grau e, a partir daí, transformada em VPNI, atualizada, desde então, exclusivamente pelos reajustes gerais concedidos ao funcionalismo, conforme preceitua o art. 15, § 1º, da Lei 9.527/1997.
Vale lembrar que o cálculo das FC estava previsto no art. 2º da Portaria - MEC 474/1987, o qual estabelecia que: 
Art. 2º. As Funções Comissionadas são previstas no Anexo I, devendo ser exercidas em regime de tempo integral. 
Parágrafo Único. A remuneração das Funções Comissionadas previstas no Anexo I terá valor igual ao da remuneração do Professor Titular da carreira do Magistério Superior em regime de Dedicação Exclusiva, com Doutorado, acrescida dos percentuais a seguir especificados:
FC-1 - 80%
FC-2 - 65%
FC-3 - 55%
FC-4 - 40%
FC-5 - 30%
FC-6 - 20%.
Tendo em vista as alterações de moedas ocorridas em julho de 1993 e junho de 1994, foi adotada a tabela de remuneração vigente em janeiro de 1995 como referência para o cálculo da referida VPNI.
A tabela a seguir apresenta os valores da VPNI integral para cada CD e FG, conforme a jurisprudência do TCU (Acórdão 1915/2012-TCU-Plenário, relator Ministro Augusto Nardes) . 
	Funções Comissionadas - Portaria MEC 784/1987

	FUNÇÃO
	5/5 (10/10) 
	4/5 (8/10) 
	3/5 (6/10) 
	2/5 (4/10) 
	1/5 (2/10) 

	CD-1
	5.853,96
	4.683,17
	3.512,37
	2.341,58
	1.170,79

	CD-2
	5.017,68
	4.014,14
	3.010,61
	2.007,07
	1.003,54

	CD-3
	3.972,33
	3.177,86
	2.383,40
	1.588,93
	794,46

	CD-4
	2.926,98
	2.341,58
	1.756,18
	1.170,79
	585,39

	FG-1
	522,67
	418,14
	313,60
	209,07
	104,53

	FG -2
	364,28
	291,42
	218,56
	145,71
	72,86

	FG-3
	294,75
	235,80
	176,85
	117,90
	58,95

	FG-4
	161,27
	129,02
	96,76
	64,50
	32,25

	FG-5
	125,13
	100,10
	75,07
	50,05
	25,02

	FG-6
	91,76
	73,41
	55,05
	36,70
	18,35

	FG-7
	43,33
	34,66
	26,00
	17,33
	8,67

	FG-8
	33,62
	26,90
	20,17
	13,45
	6,72

	FG -9
	27,25
	21,80
	16,35
	10,90
	5,45

Segundo informações constantes do ato, o interessado exerceu função equivalente a FG-5 por 2 anos, 2 meses e 5 dias e a CD-4 por 1 ano, 10 meses e 22 dias até 8/4/1998, o que lhe daria direito à incorporação de 2/5 de FG-5 e 1/5 de CD-4, no valor total de R$ 635,44 (R$ 585,39 + 50,05) .
Consulta ao seu contracheque (peça 2) , contudo, revela que o valor total recebido atualmente é de R$ 2.927,01 (R$ 2.451,94 + 475,07) , correspondente à incorporação de 5/5 de CD-4, que lhe fora concedido por decisão judicial, conforme informado à peça 1. Consulta ao sítio eletrônico do TRF-1 demonstra que a referida decisão ainda não transitou em julgado (peça 3) . 
Sobre o tema, o TCU, alinhando-se ao decidido pelo STF no âmbito do RE 638.115/CE, tem se manifestado pela adoção da seguinte solução, sempre que os quintos forem decorrentes de decisão judicial pendente de trânsito em julgado:  julgar o ato ilegal, garantindo, contudo, que aqueles que continuam recebendo a parcela até a presente data tenham o pagamento mantido até sua absorção integral por quaisquer reajustes futuros concedidos aos servidores (Acórdão 442/2020-TCU-Segunda Câmara, relatado pelo Ministro Marcos Bemquerer) .
Destarte, o ato em tela não merece prosperar, cabendo determinação à origem para que transforme em parcela compensatória o valor atualmente pago a título de rubrica judicial, a ser absorvida por quaisquer reajustes posteriores conferidos ao interessado. 
CONCLUSÃO
Em razão do exposto, tendo em vista o pagamento a maior do valor referente a quintos, cabe considerar ilegal o ato em epígrafe.  
Cabe ainda determinar à origem que transforme em parcela compensatória a diferença entre o valor devido e o valor atualmente recebido, passível de absorção pelos reajustes posteriores conferidos ao interessado. 
PROPOSTA DE ENCAMINHAMENTO
Ante o exposto, e de conformidade com o preceituado nos artigos 71, III, da Constituição Federal de 1988; 1º, V, e 39, II, da Lei 8.443/1992; e 1º, VIII, e 259, II, do Regimento Interno/TCU, propõe-se: 
24.1. considerar ilegal e recusar o registro do ato inicial de aposentadoria de Geraldo Magela Afonso Garcia (CPF: XXX.011.646-XX) ;
24.2. dispensar o ressarcimento das quantias indevidamente recebidas de boa-fé, consoante o disposto no Enunciado 106 da Súmula de Jurisprudência do TCU;
24.3. determinar à Escola Agrotécnica Federal de Barbacena que:
24.3.1. faça cessar os pagamentos decorrentes do ato impugnado, comunicando ao TCU, no prazo de quinze dias, as providências adotadas, nos termos dos art. 262, caput, do Regimento Interno do TCU, 8º, caput, da Resolução - TCU 206/2007;
24.3.2. promova a transformação do valor atualmente pago a título de rubrica judicial de incorporação de quintos em parcela compensatória, a ser absorvida por quaisquer reajustes posteriores conferidos ao interessado;
24.3.3. informe ao interessado o teor do acórdão que for prolatado, encaminhando ao TCU, no prazo de trinta dias, comprovante da data de ciência da interessada, nos termos do art. 4º, § 3º, da Resolução - TCU 170/2004."

não há

Procurador Júlio Marcelo de Oliveira.

APOSENTADORIA. INCORPORAÇÃO DE FUNÇÃO DISTINTA DA EXERCIDA. CONATGEM INDEVIDA DE PERÍODO PARA FINS DE ANUÊNIOS. ILEGALIDADE.

APOSENTADORIA (APOS)

Secretaria de Fiscalização de Integridade de Atos e Pagamentos de Pessoal e de Benefícios Sociais (Sefip).

Trata-se de ato inicial de concessão de aposentadoria de Geraldo Magela Afonso Garcia, ex-servidor da Escola Agrotécnica Federal de Barbacena.
O controle interno opinou por sua ilegalidade diante da incorporação de quintos em percentual maior que o devido, por funções exercidas após 8/4/1998. 
Isso porque o interessado exerceu função equivalente a FG-5 por 2 anos, 2 meses e 5 dias e a CD-4 por 1 ano, 10 meses e 22 dias até 8/4/1998, o que lhe daria direito à incorporação de 2/5 de FG-5 e 1/5 de CD-4, no valor total de R$ 635,44 (R$ 585,39 + 50,05) , conforme a tabela de "Funções Comissionadas - Portaria MEC 784/1987", transcrita no relatório que acompanha este voto.
Seu contracheque (peça 2) , contudo, revela que o valor total recebido atualmente é de R$ 2.927,01 (R$ 2.451,94 + 475,07) , correspondente à incorporação de 5/5 de CD-4, que lhe fora concedido nos autos do processo 2006.38.15.001621-5, em trâmite no Tribunal Regional Federal da 1ª Região (peça 1) .
Consulta ao sítio eletrônico do TRF-1 demonstra que a decisão não transitou em julgado (peça 3) .
A Secretaria de Fiscalização de Pessoal (Sefip) , com a anuência do MP/TCU, propôs considerar o ato ilegal, tendo em vista o pagamento a maior do valor referente a quintos; bem como determinar ao órgão de origem que transforme em parcela compensatória a diferença entre o valor devido e o valor atualmente recebido, passível de absorção pelos reajustes posteriores conferidos ao interessado. 
II
Acolho, na íntegra, os pareces da Secretaria de Fiscalização de Pessoal (Sefip) e do Ministério Público, os quais adoto como razões de decidir.
Nos termos da instrução transcrita no relatório, o ato abrange parcelas referentes à incorporação de quintos, cuja concessão utilizou tempo de funções comissionadas exercidos após o advento da Lei 9.624/1998, o que contrariava, em uníssono, a pacífica Jurisprudência do Supremo Tribunal Federal e desta Corte de Contas.
De fato, desde a sessão ordinária de 19/3/2015, nos autos do RE 638.115/CE, em tema de repercussão geral (395) , o STF considerava que ofendia "o princípio da legalidade a decisão que concede a incorporação de quintos pelo exercício de função comissionada no período de 8/4/1998 até 4/9/2001, cessada a ultratividade das incorporações em qualquer hipótese". Na ocasião, o STF, modulando os efeitos da referida decisão, desobrigou a devolução dos valores recebidos de boa-fé pelos servidores até a data do referido julgado.
Ocorre que, na sessão ordinária de 18/12/2019, em embargos de declaração, opostos por representantes de servidores dos três poderes, o mesmo STF revisitou a matéria tratada e, embora tenha reafirmado a ilegalidade dos pagamentos de quintos ora analisados, optou por determinar a continuidade dos que tenham por fundamento decisão judicial transitada em julgado, modulando, mais uma vez, os efeitos da decisão embargada, para manter, até a sua integral absorção por reajustes futuros, o pagamento dos que continuavam recebendo o benefício, seja por força de decisão administrativa, seja de decisão judicial, mesmo sem trânsito em julgado.
Desta forma, a recente decisão da Suprema Corte de dezembro de 2019, ainda que não vincule o julgamento dos atos de pessoal a cargo do controle externo, altera, de forma decisiva e radical, com repercussão geral, todo o entendimento deste Tribunal, em relação à ilegalidade do pagamento dos quintos e às naturais consequências que se deviam extrair do ato irregular, autorizando a continuidade do pagamento, mesmo em face de sua reconhecida ilegalidade.
Sendo assim, com ressalvas da minha posição pessoal, considerando a informação da Sefip de que os quintos irregulares foram concedidos ao ex-servidor, por decisão judicial, ainda que não transitada em julgado, anuo à proposta da unidade, no sentido de que seja determinado ao gestor de pessoal do órgão de origem que promova, na folha de pagamento do servidor, o destaque dos valores correspondentes a quintos incorporados com amparo em funções comissionadas exercidas entre 8/4/1998 a 4/9/2001, transformando-os em "Parcela Compensatória" a ser absorvida por quaisquer reajustes futuros, consoante decidido pelo STF no aludido RE 638.115/CE.
Registro, por fim, que o ato em exame deu entrada neste Tribunal em 19/2/2018.
Ante o exposto, julgo ilegal o ato, negando-lhe registro.
Feitas essas considerações, voto por que o Tribunal acolha a minuta de acórdão que submeto à deliberação deste Colegiado.
TCU, Sala das Sessões Ministro Luciano Brandão Alves de Souza, em 2 de março de 2021.
WALTON ALENCAR RODRIGUES 
Relator